ACORDAO-COMPLETO-2410181

ACÓRDÃO 8213/2020 ATA 25/2020 - PRIMEIRA CÂMARA

VISTOS, relatados e discutidos estes autos de tomada de contas especial instaurada pela Caixa Econômica Federal, em desfavor dos Srs. Orivaldo Santana Lopes e Alan Andrade Santos, em razão da não consecução do contrato 0193.438-31/2006, sob a forma de contrato de operações coletivas com recursos do Fundo de Garantia por Tempo de Serviço (FGTS) , tendo por objeto a construção de 200 unidades habitacionais no Loteamento Colina, Bairro do Juá, no município de Brejões/BA.
ACORDAM os ministros do Tribunal de Contas da União, reunidos em sessão da 1ª Câmara, ante as razões expostas pelo relator, em:
9.1. considerar revel, para todos os efeitos, com fundamento no art. 12, § 3º, da Lei 8.443/1992, o Sr. Alan Andrade Santos;
9.2. excluir da relação processual o Sr. Orivaldo Santana Lopes e o município de Brejões/BA;
9.3. julgar irregulares, com fundamento nos arts. 1º, I, e 16, III, "b" e "c", da Lei 8.443/1992 c/c os arts. 19 e 23, III, da mesma lei, e com arts. 1º, I, e 209, II e III, e 214, III, do RI/TCU, as contas do Sr. Alan Andrade Santos e condená-lo ao pagamento das quantias abaixo especificadas, com a fixação do prazo de 15 (quinze) dias, a contar da notificação, para que comprove, perante este Tribunal (art. 214, III, "a", do RI/TCU) , o recolhimento da dívida aos cofres do Tesouro Nacional, atualizada monetariamente e acrescida dos juros de mora, calculados a partir das datas discriminadas, até a data do recolhimento, na forma prevista na legislação em vigor:
	Data da ocorrência
	Valores (R$) 

	1º/12/2006
	237.692,00

	11/4/2007
	141.326,00

	24/4/2007
	35.016.00

	30/11/2007
	137.684,00

	7/5/2008
	99.586.00

	22/1/2009
	59.668,00

	29/10/2009
	116.396,00

	24/11/2009
	81.238,00

	11/1/2010
	64.150,00

	29/1/2010
	78.016,00

	15/4/2010
	78.438,00

	2/6/2010
	73.814,00

	10/8/2010
	39.358,00

	30/12/2010
	61.490,00

9.4. aplicar ao Sr. Alan Andrade Santos a multa prevista no art. 57 da Lei 8.443/1992 c/c o art. 267 do RI/TCU, no valor de R$ 245.000,00 (duzentos e quarenta e cinco mil reais) , com a fixação do prazo de 15 (quinze) dias, a contar da notificação, para que comprove, perante este Tribunal (art. 214, III, "a", do RI/TCU) , o recolhimento da dívida aos cofres do Tesouro Nacional, atualizada monetariamente desde a data do presente acórdão até a do efetivo recolhimento, se for paga após o vencimento, na forma da legislação em vigor;
9.5. autorizar, desde logo, nos termos do art. 28, II, da Lei 8.443/1992, a cobrança judicial das dívidas, caso não atendidas as notificações;
9.6. com fundamento no § 3º do art. 16 da Lei 8.443/1992, encaminhar cópia desta deliberação à Procuradoria da República na Bahia, para a adoção das medidas que entender cabíveis.

Tomada de contas especial em razão da não consecução de contrato com recursos do Fundo de Garantia por Tempo de Serviço (FGTS), tendo por objeto a construção de 200 unidades habitacionais no Loteamento Colina, Bairro do Juá, com vigência de 72 meses, incidente no período de 25/8/2006 a 25/8/2012.

Primeira Câmara

Município de Brejões/BA.

3. Responsáveis: Alan Andrade Santos (XXX.372.485-XX); Orivaldo Santana Lopes (XXX.086.395-XX); Município de Brejões/BA (14.197.768/0001-01).

13.1. Ministros presentes: Walton Alencar Rodrigues (Presidente), Benjamin Zymler e Bruno Dantas.
13.2. Ministro-Substituto convocado: Augusto Sherman Cavalcanti.
13.3. Ministro-Substituto presente: Weder de Oliveira (Relator).

ACORDAO-COMPLETO-2514079

Acórdão 1302/2022 - Primeira Câmara

WEDER DE OLIVEIRA

Transcrevo, com ajustes de forma, a instrução apresentada (peças 23, 24 e 25) pela Secretaria de Controle Externo de Tomada de Contas Especial (Secex-TCE) :
"Trata-se de tomada de contas especial instaurada pela Caixa Econômica Federal (Caixa) , em desfavor dos Srs. Orivaldo Santana Lopes (CPF XXX.086.395-XX) e Alan Andrade Santos (CPF XXX.372.485-XX) , prefeitos do Município Brejões/BA nas gestões 2009-2012 e 2013-2016, respectivamente, em razão da não consecução do Contrato 0193.438-31/2006, sob a forma de Contrato de Operações Coletivas com recursos do Fundo de Garantia por Tempo de Serviço (FGTS) , celebrado com a União, por intermédio do Ministério das Cidades (gestor) , representada pela Caixa (operador do FGTS) , tendo por objeto a construção de 200 unidades habitacionais no Loteamento Colina, Bairro do Juá, com vigência de 72 meses, incidente no período de 25/8/2006 a 25/8/2012.
HISTÓRICO
2.	Para a execução do objeto previsto no Contrato 0193.438-31/2006 foi previsto o montante de R$ 1.868.112,00, sendo R$ 300.000,00 correspondentes ao valor do financiamento que foi suprido pela caução do Governo do Estado da Bahia e R$ 1.400.658,00 oriundos de subsídio do FGTS, além da contrapartida do Município de Brejões/BA de R$ 167.454,00, dos quais RS 1.585.632,00 foram desbloqueados ao contratado, conforme tabela abaixo (peça 1, p. 10) :
	Data do desbloqueio
	Subsídio FGTS (R$) 
	Caução Gov. Estado (R$) 
	Totais (R$) 

	01/12/2006
	237.692,00
	50.910,00
	288.602,00

	11/04/2007
	141.326,00
	30.269,87
	171.595.87

	24/04/2007
	35.016.00
	9.990,13
	45.006,13

	30/11/2007
	137.684,00
	29.490,00
	167.174,00

	07/05/2008
	99.586.00
	21.330,00
	21.330,00 

	22/01/2009
	59.668,00
	12.780,00
	72.448.00

	29/10/2009
	116.396,00
	24.930,00
	141.326.00

	24/11/2009
	81.238,00
	17.400,00
	98.638,00

	11/01/2010
	64.150,00
	13.740,00
	77.890,00

	29/01/2010
	78.016,00
	16.710,00
	94.726,00

	15/04/2010
	78.438,00
	16.800.00
	95.238,00

	02/06/2010
	73.814,00
	15.810,00
	89.624,00

	10/08/2010
	39.358,00
	8.430,00
	47.788.00

	30/12/2010
	61.490,00
	13.170.00
	74.660.00

	TOTAL
	1.303.872,00
	281.760,00
	1.585.632,00

3.	O contrato vigeu no período de 25/8/2006 a 25/8/2012 (peça 3, p. 3-4) , em razão das alterações promovidas por meio dos termos aditivos constantes da peça 1 (p. 38, 42, 44, 46, 48-49) .
4.	Conferiu-se mais 30 dias para a apresentação de contas final, conforme previsto na cláusula décima segunda do ajuste (peça 1, p. 34) .
5.	A execução do Contrato 335.500-35/2010 foi fiscalizada pela Caixa por meio do:
5.1.	Relatório de Acompanhamento de Engenharia (RAE 1166/2012) - Setor Público, de 7/3/2007, com data da vistoria em 6/3/2007 (peça 1, p. 120-122) , tendo registrado a execução de 80% de abertura das ruas e assentados melo fio na via principal.
5.2.	 Relatório de Acompanhamento de Engenharia (RAE) , de 16/7/2007, com data da vistoria em 14/7/2007 (peça 1, p. 124-128) , tendo registrado evolução físico-financeira de 29,81% do empreendimento.
5.3.	Relatório de Acompanhamento de Engenharia (RAE) - Setor Público, de 24/10/2007, com data de vistoria em 24/10/2007 (peça 1, p. 129-131) .
5.4.	Relatório de Acompanhamento de Engenharia (RAE) - Setor Público, de 11/1/2008, com data de vistoria em 8/1/2008 (peça 1, p. 132-135) , tendo registrado a evolução físico-financeira de 42,87% do empreendimento.
5.5.	Relatório de Acompanhamento de Engenharia (RAE) - Setor Público, de 3/3/2008, com data de vistoria em 2/3/2008 (peça 1, p. 136-140) , tendo registrado a evolução físico-financeira de 46,50% do empreendimento.
5.6.	Relatório de Acompanhamento de Engenharia (RAE) - Setor Público, de 22/12/2008, com data de vistoria em 20/12/2008 (peça 1, p. 141-144) , tendo registrado a evolução físico-financeira de 50,85% do empreendimento.
5.7.	Relatório de Acompanhamento de Engenharia (RAE) - Setor Público, de 4/4/2009, com data de vistoria em 3/4/2009 (peça 1, p. 145-149) , tendo registrado a permanência da físico-financeira de 50,85% do empreendimento.
5.8.	Relatório de Acompanhamento de Engenharia (RAE) - Setor Público, de 22/8/2009, com data de vistoria em 3/4/2009 (peça 1, p. 150-153) , tendo registrado que não houve avanço na execução física das obras.
5.9.	Relatório de Acompanhamento de Engenharia (RAE) - Setor Público, de 18/9/2009, com data de vistoria em 18/9/2009 (peça 1, p. 154-157) , tendo registrado a evolução físico-financeira de 59,07% do empreendimento.
5.10.	Relatório de Acompanhamento de Engenharia (RAE) - Setor Público, de 19/11/2009, com data de vistoria em 19/11/2009 (peça 1, p. 158-161) , tendo registrado a evolução físico-financeira de 64,87% do empreendimento.
5.11.	Relatório de Acompanhamento de Engenharia (RAE) - Setor Público, de 4/1/2010, com data de vistoria em 30/12/2009 (peça 2, p. 1-4) , tendo registrado a evolução físico-financeira de 69,45% do empreendimento.
5.12.	Relatório de Acompanhamento de Engenharia (RAE) - Setor Público, de 19/1/2010, com data de vistoria em 16/1/2010 (peça 2, p. 5-7) , tendo registrado a evolução físico-financeira de 75,02% do empreendimento.
5.13.	Relatório de Acompanhamento de Engenharia (RAE) - Setor Público, de 26/3/2010, com data de vistoria em 25/3/2010 (peça 2, p. 8-10) , tendo registrado a evolução físico-financeira de 80,62% do empreendimento.
5.14.	Relatório de Acompanhamento de Engenharia (RAE) - Setor Público, de 26/3/2010, com data de vistoria em 3/5/2010 (peça 2, p. 11-13) , tendo registrado a evolução físico-financeira de 85,89% do empreendimento.
5.15.	Relatório de Acompanhamento de Engenharia (RAE) - Setor Público, de 2/8/2010, com data de vistoria em 30/7/2010 (peça 2, p. 14-16) , tendo registrado a evolução físico-financeira de 88,70% do empreendimento.
5.16.	Relatório de Acompanhamento de Engenharia (RAE) - Setor Público, de 2/12/2010, com data de vistoria em 1/12/2010 (peça 2, p. 17-18) , tendo registrado a evolução físico-financeira de 93,09% do empreendimento.
5.17.	Relatório de Acompanhamento de Engenharia (RAE) - Setor Público, de 29/6/2012, com data de vistoria em 20/6/2012 (peça 2, p. 19-20) , tendo registrado a evolução físico-financeira de 93,09% do empreendimento, tendo a Caixa observado que o empreendimento estava parcialmente ocupado, sem, contudo, apresentar condições de habitabilidade, sem abastecimento de água apesar da rede executada; também não foi executada a iluminação pública apesar de algumas casas ligadas à rede de energia elétrica. Poucas casas estavam com revestimento interno e louças, muitas outras sem escadas de acesso e algumas delas apresentavam rachaduras significativas.
5.18.	Relatório de Acompanhamento de Engenharia (RAE) - Setor Público, de 8/8/2014, com data de vistoria em 5/8/2014 (peça 2, p. 22-23) , tendo registrado a evolução físico-financeira de 93,09% do empreendimento, tendo a Caixa observado que o empreendimento estava quase totalmente ocupado, sem, contudo, apresentar condições de habitabilidade, sem abastecimento de água apesar da rede executada; também não foi executada a iluminação pública apesar de algumas casas ligadas à rede de energia elétrica. Poucas casas estavam com revestimento interno e louças, muitas outras sem escadas de acesso, algumas delas apresentavam rachaduras significativas.
6.	O Tribunal, por meio do Acórdão 4454/2013-TCU-Segunda Câmara, já havia se manifestado sobre a matéria tratada nesta TCE ao ter presente o processo que cuidou de representação formulada por vereadora do município de Brejões/BA (TC Processo 016.007/2012-3) , noticiando irregularidades na aplicação dos recursos federais do Contrato 193.438-31/2006. Na ocasião decidiu:
'1.7. Determinar:
1.7.1. à Superintendência Regional Norte da Bahia da Caixa Econômica Federal, em Feira de Santana/BA, que, no prazo de 180 (cento e oitenta) dias, realize nova vistoria nas casas executadas no âmbito do Contrato  0193.438-31/2006, identificando aquelas que possuem deficiências na construção e/ou não tenham sido ainda ligadas às redes de abastecimento de água e elétrica, e faça gestões, junto ao município de Brejões/BA, para que sejam realizados os respectivos reparos com vistas à correção dos problemas encontrados, instaurando desde já a devida tomada de contas especial no caso de se verificar a existência de irregularidades que causem dano ao Erário, informando a este Tribunal as medidas adotadas, ao término do referido prazo.'
7.	Posteriormente, mediante o Acórdão 3006/2015-TCU-Segunda Câmara, o Tribunal decidiu:
'9.1. fixar novo e improrrogável prazo de 45 (quarenta e cinco) dias a contar da notificação, para que a Superintendência Regional Norte da Caixa Econômica federal no Estado da Bahia informe as providências adotadas para instaurar a devida tomada de contas especial com vistas a apurar os indícios de dano noticiados nestes autos em relação ao Contrato  193.438-31/2006 celebrado  com o município de Brejões/BA, com recursos do Fundo de Garantia por Tempo de Serviço (FGTS) , no âmbito do Programa Operações Coletivas, alertando-se o gestor responsável sobre a possibilidade de aplicação de multa, no caso de descumprimento da determinação do Tribunal, além da possibilidade de responder solidariamente pelo dano eventualmente apurado, nos termos do art. 8º da Lei8.443, de 16 de julho de 1992.'
8.	Na sequência o Tribunal proferiu o Acórdão 5903/2016-TCU-Segunda Câmara, decidindo:
'1.7. Determinar:
1.7.1. À Superintendência Regional Norte da Caixa Econômica Federal no Estado da Bahia para que, no prazo de 15 (quinze) dias, a contar do término do prazo ora concedido ao município de Brejões/BA (30/8/2016) para a conclusão e a entrega dos empreendimentos decorrentes do Contrato 0193.438-31/2006, apresente relatório circunstanciado com a indicação dos serviços concluídos e da quantidade de unidades habitacionais efetivamente em condições de utilização.'
9.	Nesse período, entre o Acórdão 4454/2013-TCU-Segunda Câmara e o Acórdão 5903/2016-TCU-Segunda Câmara, no dia 18/11/2015 a Caixa realizou vistorias nas unidades habitacionais, destacando-se, dentre elas, a consubstanciada na NT 0475/2015 (peça 2, p. 109-111) que descreveu a situação física do empreendimento na forma abaixo transcrita:
'a) muitas unidades habitacionais não foram concluídas, e que não havia equipe ou materiais para execução dos serviços remanescentes para encerramento das obras;
b) nas unidades habitacionais não concluídas, os itens faltantes mais comuns eram: emboço; pintura; instalação das esquadrias; louças e metais; fossa e sumidouro; instalações elétricas e hidrossanitárias;
c) algumas unidades apresentaram danos físicos aparentes, como rachadura nas paredes de fachada e afundamento de piso da sala.'
10.	Posteriormente, em 2/2/2016 foi assinado entre a Caixa e o Município de Brejões/BA, o Termo de Compromisso e Obrigações (peça 2, p. 127-128) , cujo compromisso do município era:
'3.1. Retomar obras em fevereiro de 2016 com prazo de conclusão em agosto de 2016. 
3.2. Utilizar recursos do orçamento do município para recebimento posterior ao ateste de 100% das obras necessárias. 
3.3. Entrega parcial das unidades executadas, com habitabilidade, funcionalidade e legalização, qualificando e controlando a ocupação irregular.
3.4. Providenciar a matricula do CEI da obra e a CND. 
3.5. Fará os ajustes/confirmação dos beneficiários ocupantes. 
3.6. Fará a entrega de 35 (trinta e cinco) UH - Unidades Habitacionais a cada 30 (trinta) dias, com ateste de habitabilidade, funcionalidade de legalização. 
3.7. Fica o município comprometido a entregar a documentação do processo licitatório e contrato da empresa vencedora do certame em 15/2/2016.'
11.	Por meio do Oficio 1017/2016/GIHAB/FS, de 18/3/2016 (peça 2, p. 129) , a Caixa cobrou do Município de Brejões/BA, administração do prefeito Alan Andrade Santos, medidas urgentes visado o cumprimento do Termo de Compromisso e Obrigações, alertando-o de que: 
'3. Diante do fato de que o prazo para início das obras encontra-se expirado, solicitamos urgência no envio de comprovação do início das obras ou posicionamento a respeito.
4. Caso não haja resposta dessa Prefeitura Municipal até o dia 23/3/2016, informamos que prosseguiremos com o processo para instauração de Tomadas de Contas Especiais.'
12.	Por meio do Oficio 053/2016, de 22/3/2016 (peça 2, p. 135) , o Município de Brejões/BA informou à Caixa que o compromisso assinado estava sendo cumprido.
13.	Contudo, a Caixa emitiu a NT 0539/2016, de 27/10/2016 (peça 3, p. 40) , tratando da reunião com a Secex/BA, cujos trechos conclusivos seguem abaixo:
'2. A reunião teve como fato gerador a entrega, à SECEX, de relatório sobre a situação atual do contrato em epígrafe, conforme previamente estabelecido.
3. Após a exposição dos fatos o TCU, através da Secretaria de Controle Externo, se posicionou quanto à possibilidade de instauração de TCE, considerando inclusive o fato de que esta alternativa já havia sido apontada como desdobramento da condução do Acórdão 5903/2016 - TCU.
4. Também se manifestou quanto ao prejuízo com a não conclusão das unidades habitacionais já ocupadas e da averiguação sobre outras perspectivas para finalização das casas.
5. A SR Norte sugeriu a convocação de reunião com o Município, SEDUR e CAIXA como possibilidade de aporte de novos recursos e viabilidade de conclusão das unidades habitacionais em questão.
6. Ficou posto que, independente desta tentativa junto a SEDUR, a SECEX considerou que este agente financeiro cumpriu com o estabelecido para o momento presente e com isto dará sequência ao processo.'
14.	Por fim, em nova resposta ao TCU, a Caixa expediu o Oficio 073/2016/SR, de 8/12/2016 (peça 3, p. 52) , informando que devido a Prefeitura Municipal de Brejões não ter atendido ao acordo para conclusão da obra, estaria dando prosseguimento ao processo de instauração de tomada de contas especial.
15.	Nesse contexto, e por força dos acórdãos desta Corte, a TCE foi instaurada em decorrência da não consecução dos objetivos pactuados no Contrato 0193.438-31/2006, caracterizado pela não conclusão e não funcionalidade do empreendimento. Antes da instauração do processo a Caixa expediu as seguintes notificações aos responsáveis:
	Responsável
	Ofício
	Data recebimento
	Localização

	Orivaldo Santana Lopes
	2846/2015/GI/HAB/ES, de 23/7/2015.
	30/7/2015
	Peça 1, p. 40-42

	Alan Andrade Santos
	2693, de 13/7/2015
	AR protocolado em 13/7/2015
	Peça 1, p. 53-54 e 58

		 2694, de 13/5/2015
	AR protocolado em 13/7/2015
	-

	Alessandro Rodrigues Brandão Correia
	0383, de 6/7/2017
	18/8/2017
	Peça 1, p. 55-56

16.	Diante do não saneamento das irregularidades verificadas e da não devolução dos recursos, no Relatório de TCE 001/2017 (peça 3, p. 54-60) o tomador de contas concluiu que o prejuízo aos cofres federais corresponde ao valor original de R$ 1.303.872,00. O tomador de contas considerou que a responsabilidade pelos danos deveria recair sobre os Srs. Orivaldo Santana Lopes (CPF XXX.086.395-XX) , Alan Andrade Santos (CPF XXX.372.485-XX) e Alessandro Rodrigues Grandão Correia (CPF XXX.186.505-XX) , prefeitos do Município Brejões/BA nas gestões 2005-2008, 2009-2016 e 2017-2020, respectivamente. 
17.	Segundo o Despacho CGPTCE/DG/SFC/CGU 1869/2017, de 17/11/2017 (peça 3, p. 66-69) da Secretaria Federal de Controle Interno do Ministério da Transparência e Controladoria Geral da União, o processo de TCE apresentava as seguintes inconsistências, dentre outras:
'a) o Termo do Contrato 0193.438-31/2006 (sob a forma de Contrato de Operações Coletivas com recursos do Fundo de Garantia por Tempo de Serviço - FGTS) , firmado em 25/8/2006 com a Prefeitura Municipal de Brejões/BA não foi encontrado nos autos de TCE, bem como os termos aditivos respectivos (caso existentes) , de forma que, por serem elementos essenciais no processo para a compreensão e caracterização das irregularidades apuradas, deveriam ser inseridas cópias nos autos;
b) ausência do plano de trabalho completo, aprovado para a execução do contrato, de maneira que, por ser peça fundamental para a compreensão das irregularidades apuradas, deveria ser inserido nos autos de TCE ou, em caso de inexistência, ser justificado;
c) o Tomador de Contas Especial/Caixa não foi conclusivo quanto à responsabilidade dos agentes identificados nos autos, pois no Relatório de TCE 01/2017, de 19/9/2017, os mesmos são apontados no subitem 2.4 como 'prováveis responsáveis', além de encontrarem-se ausentes na conclusão do relatório. Seria necessário retificar e/ou complementar o mencionado relatório, de forma a conter claramente e conclusivamente a atribuição de responsabilidade (inclusive solidária) dos referidos agentes públicos, devidamente descrita, com o nexo de causalidade entre a conduta de cada um e o prejuízo levantado.
d) justificativas para a atribuição de responsabilidade ao prefeito da gestão 2017-2020, observando a obrigação formal ou compromisso do mesmo para a conclusão das obras, e ainda, a vigência do contrato no período de sua gestão.'
18.	Em atenção ao despacho acima referido foi elaborado o Relatório de TCE Complementar 01/2017 (peça 3, peça 79-82) , mantendo os termos do relatório anterior. Desta vez, o tomador de contas apresentou os esclarecimentos a seguir reproduzidos (peça 3, p. 79-80) :
18.1.	Termo de Cooperação e Parceria (TCP) - tendo em vista o tempo decorrido desde a contratação do empreendimento (2006) , não foi possível a sua localização nos arquivos. 'Encaminhamos', portanto, cópia da versão do documento correspondente ao Termo de Cooperação e Parceria vigente ao tempo da assinatura do documento com o Município de Brejões/BA contendo conteúdo padronizado, cujas cláusulas assinadas com o município são idênticas ao modelo encaminhado.
18.2.	 Vigência do contrato - o Empreendimento APF 0193438-31/2006, Loteamento Colina do Juá - CCFGTS Operações Coletivas Garantia Caução de depósitos, foi contratado em 25/8/2006. O prazo de construção do empreendimento seria de 72 meses (6 anos) , contado a partir da data da contratação do financiamento. O contrato foi liquidado por decurso de prazo em 25/8/2012, embora ainda estivesse na fase de construção.
18.3.	Código SIAFI - Não se aplica, por se tratar de recursos FGTS (025) .
18.4.	Responsáveis pelo dano - No tocante à responsabilidade, deveria recair sobre os gestores da Prefeitura Municipal, Sr. Orivaldo Santana Lopes, Sr. Alan Andrade Santos e Sr. Alessandro Rodrigues Grandão Correia.
19.	O Relatório de Auditoria CGU 551/2018 (peça 3, p. 94-99) também chegou às mesmas conclusões exceto quanto ao rol de responsáveis. A CGU concluiu pela responsabilização apenas dos ex-prefeitos Orivaldo Santana Lopes e Alan Andrade Santos. Após serem emitidos o Certificado de Auditoria, o Parecer do Dirigente e o Pronunciamento Ministerial (peça 3, p. 100, 102; peça 4, p. 3) , o processo foi remetido a esse Tribunal.
20.	Na instrução inicial (peça 7) apurou-se o quantitativo do débito e identificou-se o responsáveis Alan Andrade Santos (CPF XXX.372.485-XX) , prefeito do Município de Brejões/BA nas gestões 2009-12 e 213-2016, e do próprio município, com base na seguinte análise:
27.	quede fato as obras iniciaram na gestão do Sr. Orivaldo Santana Lopes (CPF XXX.086.395-XX) prefeito do Município Brejões/BA na gestão 2005-2008, visto que vários desbloqueios de recursos do FGTS pela Caixa ocorreram entre 2006 e 2008 (item 2, retro) . 
28.	Segundo os RAE's cujas inspeções ocorreram na gestão do ex-prefeito Orivaldo (itens 5.1 a 5.6 desta instrução) , a última em 20/12/2008, a execução físico-financeira do empreendimento havia evoluído até 50,85%, não tendo registrado qualquer observação de anormalidade grave nas obras (peça 1, p. 141-144) .
29.	De acordo os RAE's, os problemas começaram a ocorrer a partir do RAE - Setor Público, de 29/6/2012, com data de vistoria em 20/6/2012 (peça 2, p. 19-20) . A Caixa registrou a evolução físico-financeira de 93,09%, mas observou que o empreendimento estava parcialmente ocupado, sem, contudo apresentar condições de habitabilidade, sem abastecimento de água, apesar da rede de água se encontrar executada; também não foi executada a iluminação pública apesar de algumas casas já 'estarem' ligadas à rede de energia elétrica. Poucas casas estavam com revestimento interno e louças, muitas outras sem escadas de acesso, e algumas delas apresentavam rachaduras significativas.
30.	Também o RAE - Setor Público, de 8/8/2014, com data de vistoria em 5/8/2014 (peça 2, p. 22-23) , registrou o agravamento da situação. Apesar da evolução físico-financeira de 93,09%, a Caixa observou que o empreendimento se encontrava quase totalmente ocupado, sem, contudo, apresentar condições do habitabilidade, sem abastecimento de água apesar da rede executada; também não foi executada a iluminação pública apesar de algumas casas já ligadas à rede de energia elétrica. Poucas casas estavam com revestimento interno e louças, muitas outras sem escadas de acesso, enquanto algumas delas apresentavam rachaduras significativas. 
31.	Portanto, foram comprometidas as gestões 2009-2012 e 2013-2016 do ex-prefeito Alan Andrade Santos e não a gestão anterior do ex-prefeito Orivaldo Santana Lopes (gestão 2005-2008) .
32.	Por outro lado, em relação ao débito, apesar da execução física do empreendimento ter alcançado cerca de 93%, mesmo as unidades habitacionais declaradas pela engenharia da Caixa como executadas (item 24, retro) não podem ser consideradas em condições de uso em função da falta de condições de habitabilidade dos imóveis decorrente, preponderantemente, da ausência de abastecimento de água e de iluminação pública, além do fato de que não ficou demonstrado que os imóveis construídos foram ocupados pelos respectivos e legítimos proprietários. Outras irregularidades verificadas pela Caixa, como ausência de acabamento (falta de revestimento interno e louças, sem escada de acesso) poderiam (podem) ser complementadas a qualquer tempo, colocando as habitações em condições de uso. Prova disso é que a própria Caixa havia encontrado várias casas ocupadas e ligadas à rede elétrica, de forma clandestina (o chamado 'gato') .
33.	Portanto, as evidências mostram que o empreendimento foi realizado em condições de potencial habitabilidade, configurando, ainda que parcialmente, a funcionalidade dos imóveis e serventia aos beneficiários. Faltou, ao que se depreende dos autos, empenho da gestão 2009-2012 na adoção de providências no sentido de finalizar o empreendimento e providenciar a ligação de água, esgoto e energia elétrica e regularizar a posse dos beneficiários. A demora contribuiu para as ocupações precipitadas (invasões) , dificultando a conclusão das obras e a correta destinação aos legítimos beneficiários. 
34.	Nesses termos, configurou-se a responsabilização do Sr. Alan Andrade Santos (CPF XXX.372.485-XX) , prefeito do Município de Brejões/BA nas gestões 2009-12 e 213-2016.
	II - Dos motivos da responsabilização do Município de Brejões/BA.
35.	A propósito, nos casos em que o objeto não foi concluído, a responsabilização do gestor pela inexecução limita-se ao valor correspondente à fração não concretizada do objeto, desde que a parte realizada possa, de alguma forma, trazer algum benefício para a comunidade envolvida ou para o alcance dos objetivos do ajuste.
36.	No caso em tela, havia a possibilidade de aproveitamento do que foi executado em benefício da comunidade. Assim, não se deveria promover a responsabilização pela totalidade do valor do ajuste, o que caracterizaria o enriquecimento sem causa da administração. O valor do débito decorrente da inexecução deveria, pois, corresponder apenas à fração não realizada do objeto.
37.	A jurisprudência desta Corte tem reiterado o referido entendimento de acordo com os Acórdão 852/2015-TCU-Plenário, 1.523/2015-TCU-1ª Câmara, 1.779/2015-TCU-Plenário, 5.792/2015-TCU-1ª Câmara e 6.933/2015-TCU-1ª Câmara, dentre outros.
38.	Por outro lado, nas situações em que os recursos são aplicados indevidamente, mas em benefício do Estado, Distrito Federal ou Município, sem que haja locupletamento por parte do agente público, a responsabilidade pelo ressarcimento da dívida é do ente federado, não havendo como imputar débito ao gestor (Acórdãos 158/2008, 2.707/2013 e 2.710/2013, todos da 1ª Câmara, 7.079/2010, 4.990/2011, 7.298/2013, todos da 2ª Câmara, e 456/2011 - Plenário) .
39.	Nesta TCE a Caixa considerou o débito correspondente à integralidade dos recursos repassados, pois, embora as obras tivessem sido realizadas com alto percentual de execução, não foram realizadas as correções consideradas suficientes para a funcionalidade plena do empreendimento.
40.	Apesar dos esforços desta Corte e da Caixa, não se cumpriu o Contrato 0193.438-31/2006 (peça 3, p. 3-4) e nem o Termo de Compromisso e Obrigações (peça 2, p. 127-128) assinado em 2/2/2016 com a Caixa, frustrando, assim, o alcance pleno do objetivo previsto. A propósito, em caso semelhante, no que tange à responsabilização do ente federativo, no Acórdão 9381/2012-TCU-Segunda Câmara, o Ministro-Relator Raimundo Carreiro entendeu que:
'Mediante o Acórdão 630/2010-TCU-Plenário, este Tribunal decidiu fixar prazo, com fundamento no art. 10, § 1º, da Lei 8.443/92, para que o Governo do Estado de Goiás e o Ministério da Integração Nacional apresentassem comprovação do efetivo funcionamento do projeto de irrigação de Três Barras, alertando-os de que a ausência da aludida comprovação poderia implicar a instauração de tomada de contas especial.
Transcorrido o prazo fixado na referida deliberação, o Governo do Estado de Goiás e o Ministério da Integração Nacional não apresentaram a comprovação requerida por esta Corte de Contas. Assim, foi prolatado o Acórdão 1038/2010-TCU-Plenário, que converteu os autos em tomada de contas especial, com vistas à identificação dos responsáveis e restituição aos cofres públicos dos recursos transferidos mediante o Convênio 240/1997 - MMA/SRH, em razão do não cumprimento do objeto pactuado e do não atingimento da finalidade do convênio.
Após a adoção das medidas processuais pertinentes, a Unidade Técnica promoveu o exame das alegações de defesa apresentadas pelos responsáveis, signatários do convênio e seus aditivos. Em sua proficiente instrução, a Unidade Técnica considera não terem restado configuradas as responsabilidades dos agentes públicos citados por este Tribunal em relação ao débito imputado.
A Secex/GO ressalta as deficiências de planejamento, execução e funcionamento dos projetos de irrigação em geral, e do projeto de Três Barras em particular, para concluir que '...atribuir a responsabilidade a um agente público (pessoa física) pela não efetividade do projeto de irrigação e condená-lo em débito não é justo, a não ser que exista ato expresso que estabeleça nexo de causalidade com o dano, pois muitas vezes o gestor está inserido num sistema que apresenta várias deficiências, como alegado em algumas defesas e nas análises nesta tomada de contas especial.'.
De outra parte, manifesta-se a Secex/GO, em pareceres uniformes, pela atribuição de responsabilidade ao ente federativo que incorporou ao seu patrimônio o produto resultante da aplicação dos recursos federais.
 (...) 
Na mesma linha sustentada pela Unidade Técnica, à qual anuiu o Ministério Público, considero não ter restado demonstrada a responsabilidade dos agentes citados nestes autos sobre o débito imputado. Dessa forma, suas respectivas alegações de defesa podem ser acolhidas e suas contas julgadas regulares com ressalva.
No entanto, a existência de vultoso dano aos cofres federais requer que este Tribunal prossiga a apuração e chame aos autos o Estado de Goiás para apresentar alegações de defesa, uma vez que aquele ente federativo teve seu patrimônio acrescido pela obra e equipamentos financiados com recursos do Convênio 240/1997 - MMA/SRH. Assim, com vênias ao Ministério Público quanto a este ponto, acolho a proposta da Unidade Técnica, com fundamento no art. 1º da Decisão Normativa - TCU 57/2004.'
41.	Ademais, verifica-se nos processos de tomada de contas especial que nas fases interlocutórias tem sido prudente a inclusão do ente federativo (município) como responsável solidário, quando há indícios de ter se beneficiado da aplicação irregular dos recursos federais transferidos. Nessa vertente seguiram os processos de tomada de contas especial julgados pelos Acórdão 11571/2018-TCU-Primeira Câmara (Relator: Ministro Benjamin Zymler) ; 10.841/2018-1ª Câmara (Relator: Ministro Benjamin Zymler) ; 5098/2018-2ª Câmara (Relator: Ministro Marcos Bemquerer) ; 2521/2018-2ª Câmara (Relator: Ministro André de Carvalho) .
42.	No caso presente vislumbra-se a responsabilização também do ente federativo, visto que as obras objeto do Contrato de Repasse 0193.438-31/2006 (imóveis construídos, integral ou parcialmente) , enquanto não comprovada a destinação formal aos seus legítimos proprietários e descartadas as hipóteses de atos de gestão irregulares, ficaram sob a guarda do Município de Brejões/BA (princípios da impessoalidade e continuidade administrativa) , na condição de ente jurídico contratante. Na medida em que não se demonstrou a destinação formal de quaisquer dos imóveis aos legítimos beneficiários-proprietários, construídos com recursos federais e não foram apontadas ocorrências que denotassem apropriação indevida de recursos públicos ou de patrimônio alheio, desvio de finalidade ou locupletamento, típico de atos de gestão irregulares, pressupõe-se que o município teve seu patrimônio acrescido com as construções com recursos federais. 
43.	Dessa forma, na esteira dos precedentes jurisprudenciais desta Corte e da IN/TCU 57/2004, o Município de Brejões/BA foi responsabilizado solidariamente com o Sr. Alan Andrade Santos (CPF XXX.372.485-XX) , prefeito do município nas gestões 2009-2012 e 2013-2016, acerca da não comprovação da boa e regular aplicação dos recursos do Fundo de Garantia por Tempo de Serviço (FGTS) no objeto do Contrato 0193.438-31/2006, sob a forma de Contrato de Operações Coletivas com recursos do FGTS, celebrado com a União, por intermédio do Ministério das Cidades (gestor) , representada pela Caixa (operador do FGTS) , que consistiu na construção de 200 unidades habitacionais no Loteamento Colina, Bairro do Juá, do referido município, conforme irregularidades e individualização das condutas descritas no item 20 desta instrução.
'21.	Dessa forma, concluiu-se pela necessidade de realização de citação dos responsáveis para as irregularidades abaixo:
	Responsável: Alan Andrade Santos (CPF XXX.372.485-XX) , prefeito do Município de Brejões/BA nas gestões 2009-12 e 213-2016:
	I - Irregularidade: inexecução injustificada de parte ou de todo o objeto pactuado no Contrato 0193.438-31/2006, celebrado com a União sob a forma de Contrato de Operações Coletivas com recursos do FGTS, sem funcionalidade da parte executada, que consistiu na construção de 200 unidades habitacionais no Loteamento Colina, Bairro do Juá, do referido município, e no Termo de Compromisso e Obrigações celebrado em 2/2/2016 com a Caixa Econômica Federal (peça 2, p. 127-128) , nem adoção de providências para as ligações de água e energia elétrica, permitindo a ação de vândalos e invasões, contribuindo para que os imóveis não tivessem a destinação devida aos legítimos beneficiários-proprietários.
	I.a - Conduta: não executar parcialmente ou todo o objeto previsto no Contrato 0193.438-31/2006, sem funcionalidade da parte executada, nem adotar providências para as ligações de água e energia elétrica, visto que mesmo as unidades habitacionais executadas ficaram sem as ligações de água e energia elétrica, permitindo a ação de vândalos e invasões, contribuindo para que os imóveis não tivessem a destinação devida aos legítimos beneficiários-proprietários.
	I.b - Nexo de causalidade: a conduta contribuiu para o prejuízo da ordem de R$ 1.303.872,00 à conta do Fundo de Garantia de Tempo de Serviço (FGTS) , pois houve a frustração do objetivo previsto no Contrato 0193.438-31/2006, que era a execução e entrega de 200 unidades habitacionais aos legítimos beneficiários-proprietários.
	I.c - Dispositivos infringidos: art. 37, caput c/c o art. 70, parágrafo único, da Constituição da República Federativa do Brasil, art. 145 do Decreto 93.872/1986, Contrato 0193.438-31/2006 e Termo de Compromisso e Obrigações celebrado em 2/2/2016 (peça 2, p. 127-128) . 
	I.d - Evidências: Relatórios de Acompanhamento de Engenharia (RAE) - Setor Público, da Caixa (itens 5.1 a 5.18, retro) , NT 0475/2015 (peça 2, p. 109-111) , Termo de Compromisso e Obrigações celebrado em 2/2/2016 (peça 2, p. 127-128) , NT 0539/2016, de 27/10/2016 (peça 3, p. 4) , NT 0536/2016, de 26/10/2016 (peça 3, p. 17-18) , Relatório de TCE 001/2017 (peça 3, p. 54-60) , Relatório de TCE Complementar 01/2017 (peça 3, peça 79-82) , Relatório de Auditoria CGU 551/2018 (peça 3, p. 94-99) . Acórdão 4454/2013-TCU-Segunda Câmara, Acórdão 3006/2015-TCU-Segunda Câmara, Acórdão 5903/2016-TCU-Segunda Câmara. 
	Responsável: Município de Brejões/BA.
	II - Irregularidade: não houve a destinação do objeto previsto no  Contrato de Repasse 0193.438-31/2006, sob a forma de Contrato de Operações Coletivas com recursos do FGTS, e no Termo de Compromisso e Obrigações assumido com a Caixa Econômica Federal, tendo em vista que, e apesar de parcialmente construídas algumas unidades, não foi demonstrada a formal destinação dos imóveis aos legítimos beneficiários originalmente previstos no contrato, ficando, por conseguinte, tais imóveis sob a guarda do município contratante.
	II.a-Conduta: não destinar, aos reais proprietários, os imóveis previstos no Contrato de Repasse 0193.438-31/2006, sob a forma de Contrato de Operações Coletivas com recursos do FGTS, e no Termo de Compromisso e Obrigações assumido com a Caixa Econômica Federal.
	II.b - Nexo de causalidade: a conduta contribuiu para o prejuízo da ordem de R$ 1.303.872,00 à conta do Fundo de Garantia de Tempo de Serviço (FGTS) , pois houve frustração do objetivo previsto no Contrato 0193.438-31/2006, que era a execução e entrega de 200 unidades habitacionais aos legítimos beneficiários-proprietários.
	II.c - Dispositivos infringidos: art. 37, caput c/c o art. 70, parágrafo único, da Constituição da República Federativa do Brasil, art. 145 do Decreto 93.872/1986, Contrato 0193.438-31/2006 e Termo de Compromisso e Obrigações celebrado em 2/2/2016 (peça 2, p. 127-128) . 
	II.d - Evidências: Relatórios de Acompanhamento de Engenharia (RAE) - Setor Público, da Caixa (itens 5.1 a 5.18, retro) , NT 0475/2015 (peça 2, p. 109-111) , Termo de Compromisso e Obrigações celebrado em 2/2/2016 (peça 2, p. 127-128) , NT 0539/2016, de 27/10/2016 (peça 3, p. 4) , NT 0536/2016, de 26/10/2016 (peça 3, p. 17-18) , Relatório de TCE 001/2017 (peça 3, p. 54-60) , Relatório de TCE Complementar 01/2017 (peça 3, peça 79-82) , Relatório de Auditoria CGU 551/2018 (peça 3, p. 94-99) . Acórdão 4454/2013-TCU-Segunda Câmara, Acórdão 3006/2015-TCU-Segunda Câmara, Acórdão 5903/2016-TCU-Segunda Câmara. 
	III -  Débito:
	Data da ocorrência
	Valores (R$) 

	01/12/2006
	237.692,00

	11/04/2007
	141.326,00

	24/04/2007
	35.016.00

	30/11/2007
	137.684,00

	07/05/2008
	99.586.00

	22/01/2009
	59.668,00

	29/10/2009
	116.396,00

	24/11/2009
	81.238,00

	11/01/2010
	64.150,00

	29/01/2010
	78.016,00

	15/04/2010
	78.438,00

	02/06/2010
	73.814,00

	10/08/2010
	39.358,00

	30/12/2010
	61.490,00

22.		A proposta de encaminhamento contou com a anuência do Secretário da Secex-TCE (peça 9) e efetivada por meio das seguintes comunicações processuais:
	I - Alan Andrade Santos (CPF XXX.372.485-XX) , prefeito do Município de Brejões/BA nas gestões 2009-12 e 213-2016.
	Ofício/Edital
	Peça
	Endereço
	Situação
	AR (peça) 

	Ofício 3116/2019-TCU/Secex-TCE, de 28/5/2019
	12
	Loteamento Altino Pinto S/N - Centro - CEP 45.325-000 - Brejões - BA
	Retornou
	15

	Ofício 3045/2019-TCU/Seproc, de 27/8/2019
	18
	Loteamento Altino Pinto 001-Casa - Centro - CEP 45.325-000 - Brejões - BA
	Retornou
	19

	Edital 0336/2019-TCU/Seproc, de 9/10/2019
	20
	DOU 
	9/11/2019
	21

	II - Município de Brejões/BA.
	Ofício/Edital
	Peça
	Endereço
	Situação
	AR (peça) 

	Ofício 3117/2019-TCU/Secex-TCE, de 28/5/2019
	13
	Praça Manoel Vitorino, 1 - Sede - CEP 45.325-000 - Brejões - BA
	17/6/2019
	14

23.	As providências inerentes às comunicações processuais relacionadas ao Pronunciamento da Unidade foram concluídas com validade da ciência dos responsáveis, conforme atestado à peça 22.
24.	Transcorrido o prazo regimental, os responsáveis permaneceram silentes, devendo ser considerados revéis, nos termos do art. 12, §3º, da Lei 8.443/1992.
ANÁLISE DOS PRESSUPOSTOS DE PROCEDIBILIDADE DA IN/TCU 71/2012
Prejuízo ao Contraditório e Ampla Defesa 
25.	Verifica-se que não houve o transcurso de mais de dez anos desde o fato gerador sem que tenha havido a notificação dos responsáveis pela autoridade administrativa federal competente (art. 6º, inciso II, c/c art. 19 da IN/TCU 71/2012, modificada pela IN/TCU 76/2016) , uma vez que os recursos foram transferidos entre 1/12/2006 e 30/12/2010 (item 2, retro) , as despesas impugnadas datam do mesmo período e os responsáveis foram notificados sobre as irregularidades pela autoridade administrativa competente em 2015 e 2017, conforme observa-se dos ofícios mencionados no item 15 desta instrução. Importante assinalar que o Município de Brejões/BA foi citado por meio do Ofício 3117/2019-TCU/Secex-TCE, de 28/5/2019, em 17/6/2019 (peças 13-14) , também antes 10 anos da ocorrência do fato gerador, considerando-se que, em tese, o município dispunha até a 25/8/2012, ou seja, o final da vigência do ajuste para regularizar e entregar as unidades habitacionais a seus legítimos proprietários.
Valor de Constituição da TCE. 
26.	Verifica-se que o valor original do débito (item 16, retro) é superior ao limite mínimo de R$ 100.000,00 estabelecido conforme os arts. 6º inciso I, e 19 da IN/TCU 71/2012 (modificada pela IN/TCU 76/2016) , para o envio do processo de tomada de contas especial a esse Tribunal.
EXAME TÉCNICO
Da validade das notificações
27. 	Preliminarmente, cumpre tecer breves considerações sobre a forma como são realizadas as comunicações processuais no TCU. A esse respeito, destacam-se o art. 179, do Regimento Interno do TCU (Resolução 155, de 4/12/2002) e o art. 4º, inciso III, § 1º, da Resolução TCU 170, de 30 de junho de 2004, in verbis:
'Art. 179. A citação, a audiência ou a notificação, bem como a comunicação de diligência, far-se-ão: 
I - mediante ciência da parte, efetivada por servidor designado, por meio eletrônico, fac-símile, telegrama ou qualquer outra forma, desde que fique confirmada inequivocamente a entrega da comunicação ao destinatário; 
II - mediante carta registrada, com aviso de recebimento que comprove a entrega no endereço do destinatário; 
III - por edital publicado no Diário Oficial da União, quando o seu destinatário não for localizado 
 (...) 
Art. 3º As comunicações serão dirigidas ao responsável, ou ao interessado, ou ao dirigente de órgão ou entidade, ou ao representante legal ou ao procurador constituído nos autos, com poderes expressos no mandato para esse fim, por meio de:
I - correio eletrônico, fac-símile ou telegrama; 
II - servidor designado; III - carta registrada, com aviso de recebimento; 
IV - edital publicado no Diário Oficial da União, quando o seu destinatário não for localizado, nas hipóteses em que seja necessário o exercício de defesa. 
Art. 4º. Consideram-se entregues as comunicações: 
I - efetivadas conforme disposto nos incisos I e II do artigo anterior, mediante confirmação da ciência do destinatário; 
II - realizadas na forma prevista no inciso III do artigo anterior, com o retorno do aviso de recebimento, entregue comprovadamente no endereço do destinatário; 
III - na data de publicação do edital no Diário Oficial da União, quando realizadas na forma prevista no inciso IV do artigo anterior. § 1º O endereço do destinatário deverá ser previamente confirmado mediante consulta aos sistemas disponíveis ao Tribunal ou a outros meios de informação, a qual deverá ser juntada ao respectivo processo. 
 (...) '
28. 	Bem se vê, portanto, que a validade da citação via postal não depende de que o aviso de recebimento seja assinado pelo próprio destinatário da comunicação, o que dispensa, no caso em tela, a entrega do AR em 'mãos próprias'. A exigência da norma é no sentido de o Tribunal verificar se a correspondência foi entregue no endereço correto, residindo aqui a necessidade de certeza inequívoca. 
29.	Não é outra a orientação da jurisprudência do TCU, conforme se verifica dos julgados a seguir transcritos:
'São válidas as comunicações processuais entregues, mediante carta registrada, no endereço correto do responsável, não havendo necessidade de que o recebimento seja feito por ele próprio (Acórdão 3648/2013-TCU-Segunda Câmara, Relator Ministro JOSÉ JORGE) ; É prescindível a entrega pessoal das comunicações pelo TCU, razão pela qual não há necessidade de que o aviso de recebimento seja assinado pelo próprio destinatário. Entregando-se a correspondência no endereço correto do destinatário, presume-se o recebimento da citação (Acórdão 1019/2008-TCU-Plenário, Relator Ministro BENJAMIN ZYMLER) ; as comunicações do TCU, inclusive as citações, deverão ser realizadas mediante Aviso de Recebimento - AR, via Empresa Brasileira de Correios e Telégrafos, bastando para sua validade que se demonstre que a correspondência foi entregue no endereço correto. (Acórdão 1526/2007-TCU-Plenário, Relator Ministro AROLDO CEDRAZ) .'
30. 	A validade do critério de comunicação processual do TCU foi referendada pelo Supremo Tribunal Federal, nos termos do julgamento do MS-Agr. 25.816/DF, por meio do qual se afirmou a desnecessidade da ciência pessoal do interessado, entendendo-se suficiente a comprovação da entrega do 'AR' no endereço do destinatário:
'Ementa: agravo regimental. Mandado de segurança. Desnecessidade de intimação pessoal das decisões do tribunal de contas da união. art. 179 do regimento interno do TCU. Intimação do ato impugnado por carta registrada, iniciado o prazo do art. 18 da lei nº 1.533/51 da data constante do aviso de recebimento. Decadência reconhecida. Agravo improvido. O envio de carta registrada com aviso de recebimento está expressamente enumerado entre os meios de comunicação de que dispõe o Tribunal de Contas da União para proceder às suas intimações. O inciso II do art. 179 do Regimento Interno do TCU é claro ao exigir apenas a comprovação da entrega no endereço do destinatário, bastando o aviso de recebimento simples.'
31. 	Nos processos do TCU, a revelia não leva à presunção de que seriam verdadeiras todas as imputações levantadas contra os responsáveis, diferentemente do que ocorre no processo civil, em que a revelia do réu opera a presunção da verdade dos fatos narrados pelo autor. Dessa forma, a avaliação da responsabilidade do agente não pode prescindir da prova existente no processo ou para ele carreada.
32. 	Ao não apresentarem suas defesas, os responsáveis deixaram de produzir prova da regular aplicação dos recursos sob suas responsabilidades, em afronta às normas que impõem aos gestores públicos, extensivo aos entes públicos e pessoas jurídicas, a obrigação legal de, sempre que demandados pelos órgãos de controle, apresentarem os documentos que demonstrem a correta utilização das verbas públicas, a exemplo do contido no art. 93 do Decreto-Lei 200/1967: 'Quem quer que utilize dinheiros públicos terá de justificar seu bom e regular emprego na conformidade das leis, regulamentos e normas emanadas das autoridades administrativas competentes.' 
33. 	Mesmo as alegações de defesa não sendo apresentadas, considerando o princípio da verdade real que rege esta Corte, procurou-se buscar, em manifestações dos responsáveis na fase interna desta Tomada de Contas Especial, se havia algum argumento que pudesse ser aproveitado a seu favor.
34.	Nesse caso, verifica-se que o Sr. Alan Andrade Santos (CPF XXX.372.485-XX) , prefeito do Município de Brejões/BA nas gestões 2009-12 e 213-2016, durante sua administração, ou em outras circunstâncias, mesmo notificado pela Caixa (peça 1, p. 53-54 e 58) , não apresentou elementos que pudessem ser aproveitados em seu favor.  
35.	Nesta fase, o responsável declinou do direito de exercer o contraditório e a ampla defesa, deixando de apresentar contestação e provas que elidam a irregularidade que lhe foi atribuída, subsistindo como verdadeira s conduta de não executar parcialmente ou todo o objeto previsto no Contrato 0193.438-31/2006, sem funcionalidade da parte executada, nem adotar providências para as ligações de água e energia elétrica, visto que mesmo as unidades habitacionais executadas ficaram sem as ligações de água e energia elétrica, permitindo a ação de vândalos e invasões, contribuindo para que os imóveis não tivessem a destinação devida aos legítimos beneficiários-proprietários. Tal conduta contribuiu para o prejuízo da ordem de R$ 1.303.872,00 à conta do Fundo de Garantia de Tempo de Serviço (FGTS) , pois houve a frustração do objetivo previsto no Contrato 0193.438-31/2006, que era a execução e entrega de 200 unidades habitacionais aos legítimos beneficiários-proprietários.
36.	Por sua vez, a inércia do Município de Brejões/BA não contribuiu em seu favor, persistindo a conduta irregular, pois lhe cabia destinar, aos reais proprietários, os imóveis previstos no Contrato de Repasse 0193.438-31/2006, sob a forma de Contrato de Operações Coletivas com recursos do FGTS, e no Termo de Compromisso e Obrigações assumido com a Caixa Econômica Federal. 
37.	Na condição de Entidade Organizadora o Município de Brejões/BA, por meio de seu representante legal, o prefeito à época, em 2/2/2016, assinou com a Caixa o Termo de Compromisso (peça 2, p. 127-128) , comprometendo-se, dentre outras obrigações, a:
'a) entrega parcial das unidades executadas, com habitabilidade, funcionalidade e legalização, qualificando e controlando a ocupação irregular;
b) entrega de 35 (trinta e cinco) UH - Unidades Habitacionais a cada 30 (trinta) dias, com ateste de habitabilidade, funcionalidade de legalização.'
38.	Vale evidenciar, no que tange à solidariedade entre o agente público e o ente federado, o sumário e o seguinte trecho do Voto proferido no Acórdão 2457/2007-TCU-Plenário (Relator: Ministro Substituto Marcos Bemquerer) :
'Sumário
TOMADA DE CONTAS ESPECIAL. CONVERSÃO A PARTIR DE LEVANTAMENTO DE AUDITORIA. OBRAS DE REVITALIZAÇÃO DO SETOR COMERCIAL PORTUÁRIO DE SANTANA/AP. IRREGULARIDADES NA APLICAÇÃO DOS RECURSOS DO CONVÊNIO. APLICAÇÃO DE PARTE DOS RECURSOS EM BENEFÍCIO DA MUNICIPALIDADE. SOLIDARIEDADE DO MUNICÍPIO. CONTAS IRREGULARES. DÉBITO. MULTA. 1. Resta caracterizado benefício a favor de ente federado na aplicação de recursos federais recebidos, quando a verba é destinada ao custeio de sua folha de pagamento. 2. Caso comprovado que o ente se beneficiou pela aplicação irregular dos recursos federais, o Tribunal condenará diretamente o Estado, o Distrito Federal ou o Município, ou a entidade de sua administração, ao pagamento do débito, podendo, ainda, condenar solidariamente o agente público responsável pela irregularidade e/ou cominar-lhe multa.
Voto
 (...) 
21. A titular da Secex/AP entendeu, entretanto, sendo acompanhada pelo representante do MP/TCU, que a irregularidade em questão enquadra-se nas disposições da DN/TCU n. 57/2004, que traz, em seu art. 3º, o seguinte comando: 'caso comprovado que o ente federado se beneficiou pela aplicação irregular dos recursos federais transferidos, o Tribunal, ao proferir o julgamento de mérito, condenará diretamente o Estado, o Distrito Federal ou o Município, ou a entidade de sua administração, ao pagamento do débito, podendo, ainda, condenar solidariamente o agente público responsável pela irregularidade e/ou cominar-lhe multa.' Diante disso, propugnaram a Secretária e o MP/TCU pela condenação solidária do ex-Prefeito e do Município ao pagamento do valor total do débito.
22. Alinho-me, parcialmente, a esse posicionamento, por se encontrar consonante com a jurisprudência desta Casa. Entendo ter ficado perfeitamente caracterizado, nos presentes autos, que o ente municipal se beneficiou da aplicação de parte dos recursos federais, uma vez que, ao ter sua folha de pagamento paga com verba oriunda do convênio, deixou de despender recursos próprios consignados em seu orçamento para tal finalidade.
23. Vislumbro que a não-condenação do ente federado ao pagamento do débito representaria, até mesmo, ofensa ao princípio da isonomia, porquanto configuraria claro privilégio daquele Município em detrimento de outros.
 (...) '
39.	Como ente federativo signatário do Contrato de Repasse 0193.438-31/2006, enquanto não comprovada a destinação formal aos seus legítimos proprietários (mediante a outorga das escrituras públicas registradas em cartório, os imóveis ficaram sob a guarda do Município de Brejões/BA. Na medida em que não se demonstrou a destinação formal de quaisquer dos imóveis aos legítimos beneficiários-proprietários, construídos com recursos federais, não se verificando desvio de finalidade ou locupletamento por parte do ex-prefeito Sr. Alan Andrade Santos, conclui-se que houve o enriquecimento indevido do município com a incorporação ao seu patrimônio de imóveis construídos com recursos federais, contrariando o termo de compromisso acertado com a Caixa Econômica Federal, que previa a entrega aos respectivos beneficiários.
40.	A conduta contribuiu para o prejuízo da ordem de R$ 1.303.872,00 à conta do Fundo de Garantia de Tempo de Serviço (FGTS) , pois houve frustração do objetivo previsto no Contrato 0193.438-31/2006, que era, não só a execução, mas também a entrega de 200 unidades habitacionais aos legítimos beneficiários-proprietários.
41.	Nessas circunstâncias, a princípio, no estado em que se encontram os autos, caberia a imposição de débito aos responsáveis e a aplicação de multa ao ex-prefeito Alan Andrade Santos. Contudo, quanto ao município de Brejões/BA, cabe ressalvar o entendimento mais recente desta Corte no sentido de que a revelia do município não afasta eventual presunção de boa-fé que milita em favor da pessoa jurídica de direito público, tendo em vista que a apresentação de defesa é mero ônus processual, conforme se depreende do excerto abaixo: 
'Acórdão 8704/2019-TCU-Segunda Câmara (Relator: Ministro Substituto André de Carvalho) :
19. Associo-me à corrente que entende que a revelia do ente federado não afasta a presunção de boa-fé e não impede o deferimento de novo prazo. Desta forma, anuo à proposta formulada pelo auditor (peça 48) , de fixar novo e improrrogável prazo para recolhimento da dívida na forma do art. 202, §§ 3º a 5º, do Regimento Interno/TCU.
20. Por fim, com o objetivo de equalizar as etapas do processo com relação a todos os responsáveis, proponho que as contas dos ex-secretários sejam julgadas irregulares, com aplicação das multas cabíveis, após o transcurso do prazo de que trata o referido art. 202, § 3º, do RI/TCU, a exemplo do tratamento dado a situações análogas pelos Acórdãos 947/2015 e 3.705/2015 (voto condutor, item 7) , ambos da 2ª Câmara, e Acórdão 3762/2019-TCU-Primeira Câmara (item 9.3) .'
42.	Esse entendimento está em consonância com o seguinte trecho do Voto do Relator deste feito, conforme abaixo transcrito:
'Acórdão 1768/2017-TCU-Primeira Câmara (Relator: Ministro Weder de Oliveira) 
Revelia do município citado
28. Outro ponto que exsurge destes autos diz respeito ao caminho a ser trilhado quanto à condenação do município (...) . O dispositivo art. 12, §§ 1º e 2º, da Lei 8.443/92 impõe que somente havendo resposta à citação é que se poderia analisar a ocorrência de boa-fé e a inexistência de outra irregularidade nas contas, condições necessárias para a concessão do novo prazo. Esse entendimento também é frequente em diversos julgados do TCU (Acórdão 3510/2016-TCU-Primeira Câmara, 1.937/2016-1ª C, 1.321/2014-1ªC, 284/2014-1ª C, 507/2016-2ª C, 2 e 465/2014-Plenário) .
29. Porém, o TCU, por diversas vezes, já deliberou que mesmo na hipótese da revelia do ente federado deve-se fixar novo e improrrogável prazo para o recolhimento da dívida, haja vista a prevalência da presunção da boa-fé que milita em favor do ente federado (Acórdão 6229/2016-TCU-Segunda Câmara, 1.713/2015-1ª C, 5.996/2014-1ª C, 4.213/2016-2ª C, 1.449/2013-2ªC e 5.11/2014-1ª C) . Assim, opina-se por esse posicionamento do TCU, eis que é a mais benéfico à população do município que não deveria ser penalizada, em razão de inépcia dos seus administradores.'
Prescrição da Pretensão Punitiva 
43. 	Vale ressaltar que a pretensão punitiva do TCU, conforme Acórdão 1441/2016-TCU-Plenário, Relator: Benjamin Zymler, que uniformizou a jurisprudência acerca dessa questão, subordina-se ao prazo geral de prescrição indicado no art. 205 do Código Civil, que é de dez anos, contado da data de ocorrência da irregularidade sancionada, nos termos do art. 189 do Código Civil, sendo este prazo interrompido pelo ato que ordenar a citação, a audiência ou a oitiva do responsável. 
44. 	No caso em exame, não ocorreu a prescrição, uma vez que as irregularidades sancionadas ocorreram entre 01/12/2006 e 30/12/2010 (item 2, retro) , e o ato de ordenação da citação ocorreu em 15/5/2019 (peça 9) . Deve-se lembrar que o Município de Brejões/BA foi citado por meio do Ofício 3117/2019-TCU/Secex-TCE, de 28/5/2019, em 17/6/2019 (peças 13-14) , também 10 anos antes da ocorrência do fato gerador, considerando-se que, em tese, o mesmo dispunha até a 25/8/2012, ou seja, o final da vigência do ajuste, para regularizar e entregar as unidades habitacionais a seus legítimos proprietários (item 25, retro) .
45.	Em se tratando de processo em que a parte interessada não se manifestou acerca das irregularidades imputadas, não há elementos para que se possa efetivamente aferir e reconhecer a ocorrência de boa-fé na conduta dos responsáveis, podendo este Tribunal, desde logo, proferir o julgamento de mérito pela irregularidade das contas, conforme os termos dos §§ 2º e 6º do art. 202 do Regimento Interno do TCU (Acórdão 2064/2011-TCU-Primeira Câmara (relator: Ubiratan Aguiar) , 6.182/2011-TCU-1ª Câmara (relator: Weber de Oliveira) , 4.072/2010-TCU-1ª Câmara (Relator: Valmir Campelo) , 1.189/2009-TCU-1ª Câmara (Relator: Marcos Bemquerer) , 731/2008-TCU-Plenário (Relator: Aroldo Cedraz) . Contudo, mesmo diante da revelia do ente federado, no caso o Município de Brejões/PI, prevalece a presunção da boa-fé que milita em seu favor, razão pela qual é necessária a fixação de novo e improrrogável prazo para recolhimento do débito (cf. Acórdãos citados nos itens 41-42, retro) .
46. 	Dessa forma, os responsáveis devem ser considerados revéis, nos termos do art. 12, §3º, da Lei 8.443/1992. Nessa linha, e visando equalizar as etapas do processo com relação aos responsáveis, cabe propor, nessa fase, a fixação de novo e improrrogável prazo de 15 (quinze) dias, nos termos do art. 12, §§ 1º e 2º, da Lei 8.443, de 1992, e do art. 202, §§ 2º e 3º, do RITCU, para que o Município de Brejões/PI comprove o recolhimento do débito, em solidariedade com o Sr. Alan Andrade Santos (CPF XXX.372.485-XX) , prefeito do município na gestão 2013-2016, em favor do Tesouro Nacional, atualizado monetariamente até o efetivo recolhimento, nos termos da legislação vigente.
CONCLUSÃO
48.	Em face da análise promovida na seção 'Exame Técnico', verifica-se que os responsáveis não lograram comprovar a boa e regular aplicação dos recursos. E, instados a se manifestarem, optaram pelo silêncio, configurando a revelia, nos termos do § 3º, do art. 12, da Lei 8.443/1992. 
49. 	Vale ressaltar que a jurisprudência pacífica nesta Corte é no sentido da imprescritibilidade das ações de ressarcimento ao erário (Súmula TCU 282) . Dessa forma, identificado o dano ao erário, deve-se instaurar e julgar o processo de tomada de contas especial para responsabilizar seus agentes causadores, respeitando o direito ao contraditório e à ampla defesa, independentemente de quando ocorreram os atos impugnados.
50.	Verifica-se também que não houve a prescrição da pretensão punitiva, conforme análise já realizada (itens 40-41, retro) .
51.	Tendo em vista que não constam dos autos elementos que permitam reconhecer a boa-fé do Sr. Alan Andrade Santos (CPF XXX.372.485-XX) , prefeito do Município de Brejões/BA nas gestões 2009-12 e 213-2016, implicaria que as suas contas fossem julgadas irregulares, nos termos do art. 202, § 6º, do Regimento Interno do TCU, com a imputação do débito, ou multa, atualizado monetariamente e acrescido de juros de mora, nos termos do art. 202, §1º do Regimento Interno do TCU, descontado o valor eventualmente recolhido, com a aplicação da multa prevista no art. 57 da Lei 8.443/1992.
52.	Entretanto, considerando o envolvimento no processo de pessoa jurídica de direito público, deve-se, primeiramente, para equalizar a fase processual entre os agentes responsabilizados, fixar novo e improrrogável prazo ao Município de Brejões/BA, para, em solidariedade com o Sr. Alan Andrade Santos (CPF XXX.372.485-XX) , comprovar o recolhimento da dívida, em favor do Tesouro Nacional, atualizado monetariamente até o efetivo recolhimento, nos termos da legislação vigente (item 46, retro) .
PROPOSTA DE ENCAMINHAMENTO
53.		Diante do exposto, submetem-se os autos à consideração superior, propondo:
53.1.	Considerar revéis o Sr. Alan Andrade Santos (CPF XXX.372.485-XX) , prefeito do Município de Brejões/BA nas gestões 2009-12 e 213-2016, e o Município de Brejões/PI, para todos os efeitos, dando-se prosseguimento ao processo, com fulcro no art. 12, § 3º, da Lei 8.443/1992; 
53.2. 	Fixar o novo e improrrogável prazo de 15 (quinze) dias, nos termos do art. 12, §§ 1º e 2º, da Lei 8.443, de 1992, e do art. 202, §§ 2º e 3º, do RITCU, para que o Município de Brejões/PI comprove, perante o Tribunal (art. 214, III, 'a', do RITCU) , em solidariedade com o Sr. Alan Andrade Santos (CPF XXX.372.485-XX) , o recolhimento do débito apurado nos autos em favor do Tesouro Nacional, atualizado monetariamente até o efetivo recolhimento, nos termos da legislação vigente;
	Débito:
	Data da ocorrência
	Valores (R$) 

	01/12/2006
	237.692,00

	11/04/2007
	141.326,00

	24/04/2007
	35.016.00

	30/11/2007
	137.684,00

	07/05/2008
	99.586.00

	22/01/2009
	59.668,00

	29/10/2009
	116.396,00

	24/11/2009
	81.238,00

	11/01/2010
	64.150,00

	29/01/2010
	78.016,00

	15/04/2010
	78.438,00

	02/06/2010
	73.814,00

	10/08/2010
	39.358,00

	30/12/2010
	61.490,00

53.3.	Autorizar, desde já, caso solicitado, o parcelamento das dívidas fixadas em até 36 (trinta e seis) parcelas, nos termos do art. 217 do RITCU, esclarecendo ao Município de Brejões/PI que a falta de pagamento de qualquer parcela importará no vencimento antecipado do saldo devedor, nos termos do art. 217, § 2º, do RITCU;
53.4.	Enviar cópia do Acórdão que vier a ser proferido ao Sr. Alan Andrade Santos (CPF XXX.372.485-XX) , e ao Município de Brejões/PI, para ciência, informando que a presente deliberação, acompanhada do Relatório e do Voto que a fundamenta, está disponível para a consulta no endereço www.tcu.gov.br/acordaos, além de esclarecer que, caso requerido, o TCU poderá fornecer sem custos as correspondentes cópias, de forma impressa."
2.	O representante do MP/TCU (peça 27) , subprocurador-geral Paulo Soares Bugarin, discordou da proposta da unidade instrutiva nos seguintes termos:
"Trata-se de tomada de contas especial instaurada pela Caixa Econômica Federal (CEF) em desfavor do Sr. Alan Andrade Santos, ex-prefeito de Brejões/BA nas gestões 2009 a 2012 e 2013 a 2016, em razão do não atingimento dos objetivos previstos no Contrato de Repasse nº 0193.438-31/2006. Tal pacto foi celebrado entre a União, por intermédio do Ministério das Cidades (gestor) e representação da CEF (operador do FGTS) , sob a forma de Contrato de Operações Coletivas com recursos do Fundo de Garantia por Tempo de Serviço (FGTS) , com o objetivo de financiar a construção de 200 unidades habitacionais no Loteamento Colina entre o período de 25/08/2006 a 25/08/2012.
Para a execução das metas avençadas, foi previsto o montante de R$ 1.868.112,00, sendo       R$ 300.000,00 correspondentes ao valor do financiamento que foi suprido pela caução do Governo do Estado da Bahia e R$ 1.400.658,00 oriundos de subsídio do FGTS, além da contrapartida do Município de Brejões/BA de R$ 167.454,00. Do total, R$ 1.585.632,00 foram desbloqueados ao contratado.
A execução física do objeto atingiu o patamar de 93,09%. Em que pese o elevado percentual de realização, o controle interno registrou que as unidades habitacionais não apresentam condições de habitabilidade, haja vista não haver abastecimento de água ou ligação com a rede pública de energia. Em poucas casas foi verificada a existência de revestimento interno e louça e, em várias delas, foi constatada a presença de rachaduras e a inexistência de escadas necessárias ao acesso à residência (peça 1, p. 9) . 
Ante a constatação de irregularidades na construção do empreendimento, a CEF emitiu parecer no sentido de que o objetivo do programa não foi atingido, uma vez que o benefício social almejado não foi obtido. Por esse motivo, impugnou a totalidade da verba empregada na execução das residências.
No âmbito deste Tribunal, a responsabilidade pela reparação do dano foi atribuída ao Sr. Alan Andrade Santos, gestor na época em que ocorreu a paralisação dos serviços, e ao Município de Brejões/BA. Ao examinar a responsabilidade do ente federado, a unidade técnica ponderou:
'42. No caso presente vislumbra-se a responsabilização também do ente federativo, visto que as obras objeto do Contrato de Repasse 0193.438-31/2006 (imóveis construídos, integral ou parcialmente) , enquanto não comprovada a destinação formal aos seus legítimos proprietários e descartadas as hipóteses de atos de gestão irregulares, ficaram sob a guarda do Município de Brejões/BA (princípios da impessoalidade e continuidade administrativa) , na condição de ente jurídico contratante. Na medida em que não se demonstrou a destinação formal de quaisquer dos imóveis aos legítimos beneficiários-proprietários, construídos com recursos federais e não foram apontadas ocorrências que denotassem apropriação indevida de recursos públicos ou de patrimônio alheio, desvio de finalidade ou locupletamento, típico de atos de gestão irregulares, pressupõe-se que o município teve seu patrimônio acrescido com as construções com recursos federais.'
Dando seguimento ao feito, foram promovidas as citações do agente público e do Município para recolherem débito equivalente ao valor dos repasses ou para apresentarem alegações de defesa. Conquanto tenham sido devidamente notificados, os responsáveis optaram por permanecer silentes. Devem, pois, ser considerados revéis, de forma a ser dado prosseguimento ao processo, de acordo com o que preceitua o art. 12, § 3º, da Lei nº 8.443/92.
Assim, ante a inexistência de provas ou argumentos hábeis a desconstituir o prejuízo ao erário em questão, a Secex-TCE alvitrou encaminhamento para fixar novo e improrrogável prazo de quinze dias para que o Município de Brejões/BA comprove o recolhimento da dívida.
Feita essa breve síntese, peço vênias para divergir do encaminhamento sugerido pela secretaria instrutora.
Após analisar o processo, reputo não ter sido caracterizado o benefício do ente federado, motivo pelo qual não considero adequada a proposta de condená-lo solidariamente ao ressarcimento do débito.
Este Tribunal já se posicionou diversas vezes sobre o tema, sendo pacífico o entendimento de que somente ocorre a responsabilização do Município beneficiário de transferência de recursos da União caso haja a comprovação de que ele auferiu benefício decorrente da irregularidade cometida; caso contrário, a responsabilidade pelo dano é exclusiva do agente público (Acórdão 181/2019-TCU-Primeira Câmara, 4727/2018-2ª Câmara e 7503/2015-1ª Câmara) .
A meu ver, o caso em tela não se amolda à situação retromencionada, já que não restam dúvidas de que as unidades habitacionais não foram finalizadas e se encontram em estado de abandono e depredação. Foi nesse sentido o parecer da CEF emitido no Ofício nº 054/2014 (peça 2, p. 45) , cujo excerto peço licença para reproduzir:
'a) Empreendimento parcialmente ocupado, sem contudo apresentar condições de habitabilidade, pois se encontra sem abastecimento de água, apesar da rede se encontrar executada e também ainda não foi executado a iluminação pública;
b) Algumas casas se encontram ligadas à rede de energia elétrica, porém a grande maioria dessas ligações foi efetuada de forma clandestina;
c) Poucas casas estão com revestimento interno e louças, muitas casas sem escadas de acesso, algumas apresentam rachaduras significativas;
d) Algumas casas estão vandalizadas, servindo de sanitário público e local de consumo de drogas, outras estão fechadas como se não houvesse morador;
e) Empreendimento ainda não concluído e com ocupação antes da conclusão.'
A partir das constatações da CEF, pode-se concluir que o Município de Brejões/BA não se beneficiou dos recursos federais que lhe foram transferidos, motivo pelo qual opino pela imputação do débito exclusivamente ao gestor responsável pela frustração das metas estabelecidas no Contrato de Repasse nº 0193.438-31/2006. 
Ante o exposto, e tendo em vista que a boa-fé do gestor público não foi caracterizada no presente caso, este representante do Ministério Público de Contas sugere, desde já, o julgamento irregular das contas do Sr. Alan Andrade Santos, a sua condenação ao ressarcimento de débito aos cofres do Tesouro Nacional e a aplicação da multa prevista no art. 57 da Lei nº 8.443/92."
	É o relatório.

Neomar Rodrigues Dias Filho (OAB/BA 42808), representando o município de Brejões/BA (peça 26) e Pedro Henrique de Morais Ferreira (OAB/BA 33825) representando Alan Andrade Santos (peça 29).

Subprocurador-Geral Paulo Soares Bugarin.

TOMADA DE CONTAS ESPECIAL. CONTRATO DE OPERAÇÕES COLETIVAS COM RECURSOS DO FUNDO DE GARANTIA POR TEMPO DE SERVIÇO (FGTS). CAIXA. NÃO EXECUÇÃO DO OBJETO PACTUADO. CITAÇÃO. REVELIA. CONTAS IRREGULARES. DÉBITO. MULTA. COMUNICAÇÕES.

TOMADA DE CONTAS ESPECIAL (TCE)

Secretaria de Controle Externo de Tomada de Contas Especial (Secex-TCE).

Trata-se de tomada de contas especial instaurada pela Caixa Econômica Federal (CAIXA) , em desfavor dos Srs. Orivaldo Santana Lopes e Alan Andrade Santos, prefeitos do município Brejões/BA nas gestões 2005-2008 e 2009-2016, respectivamente, em razão da não consecução do contrato 0193.438-31/2006, sob a forma de contrato de operações coletivas com recursos do Fundo de Garantia por Tempo de Serviço (FGTS) , celebrado com a União, por intermédio do Ministério das Cidades (gestor) , representada pela Caixa (operador do FGTS) , tendo por objeto a construção de 200 unidades habitacionais no Loteamento Colina, Bairro do Juá.
2. Foram desbloqueados R$ 1.585.632,00, sendo 1.303.872,00 oriundos de subsídios do FGTS, e R$ 281.760,00 decorrentes de caução fornecida pelo governo do estado da Bahia[footnoteRef:2]. [2:  Peça 1, p. 10.] 
3. O ajuste esteve em vigência no período de 25/8/2006 a 25/8/2012[footnoteRef:3], com prazo de 30 (trinta) dias para a apresentação de contas final, conforme previsto na cláusula décima segunda do ajuste[footnoteRef:4]. [3:  Peça 3, p. 3-4 e peça 1 p. 38, 42, 44, 46, 48 e 49.]  [4:  Peça 1, p. 34.] 
4. Segundo consta do relatório de acompanhamento de engenharia (RAE) [footnoteRef:5] da CAIXA, emitido após vistoria realizada em 5/8/2014, a evolução físico-financeira do empreendimento era de 93,09%. Foi identificado que o empreendimento estava quase totalmente ocupado, sem, contudo, apresentar condições de habitabilidade nem abastecimento de água, apesar da rede executada; também não havia sido executada a iluminação pública, apesar de haver algumas casas ligadas à rede de energia elétrica. Poucas casas estavam revestidas internamente e com louças instaladas; em muitas não havia escadas de acesso e algumas apresentavam rachaduras significativas. [5:  Peça 2, p. 22-23.] 
5. Em 18/11/2015, a Caixa realizou nova vistoria nas unidades habitacionais, na qual constatou[footnoteRef:6] que: [6:  Peça 2, p. 109-111.] 
"a) muitas unidades habitacionais não foram concluídas, e que não havia equipe ou materiais para execução dos serviços remanescentes para encerramento das obras;
b) nas unidades habitacionais não concluídas, os itens faltantes mais comuns eram: emboço; pintura; instalação das esquadrias; louças e metais; fossa e sumidouro; instalações elétricas e hidrossanitárias;
c) algumas unidades apresentaram danos físicos aparentes, como rachadura nas paredes de fachada e afundamento de piso da sala."
6. Em 2/2/2016, após diversas intervenções por parte do Tribunal, que por meio dos acórdãos 4454/2013, 3006/2015 e 5903/2016, todos da 2ª Câmara, instou os agentes envolvidos a concluírem o  empreendimento, a CAIXA e o município de Brejões/BA assinaram termo de compromisso e obrigações[footnoteRef:7], que previa: [7:  Peça 2, p. 127-128.] 
"3.1. Retomar obras em fevereiro de 2016 com prazo de conclusão em agosto de 2016. 
3.2. Utilizar recursos do orçamento do município para recebimento posterior ao ateste de 100% das obras necessárias. 
3.3. Entrega parcial das unidades executadas, com habitabilidade, funcionalidade e legalização, qualificando e controlando a ocupação irregular.
3.4. Providenciar a matricula do CEI da obra e a CND. 
3.5. Fará os ajustes/confirmação dos beneficiários ocupantes. 
3.6. Fará a entrega de 35 (trinta e cinco) UH - Unidades Habitacionais a cada 30 (trinta) dias, com ateste de habitabilidade, funcionalidade de legalização. 
3.7. Fica o município comprometido a entregar a documentação do processo licitatório e contrato da empresa vencedora do certame em 15/2/2016."
7. A CAIXA, no dia 8/12/2016, informou[footnoteRef:8] ao Tribunal que o município não atendeu ao acordo para conclusão da obra, e notificou[footnoteRef:9] os responsáveis e o ente federado acerca do descumprimento. [8:  Peça 3, p. 52.]  [9:  Peça 1, p. 40-42, 53-56 e 58.] 
8. Diante do não saneamento das irregularidades verificadas e da não devolução dos recursos, deu prosseguimento ao processo de instauração de tomada de contas especial.
9. O relatório do tomador de contas especial[footnoteRef:10] apontou, como motivo para a instauração da tomada de contas especial e impugnação total das despesas, a não execução do objeto pactuado e a falta de funcionalidade do remanescente da obra, indicando débito de R$ 1.303.872,00, de responsabilidade dos Srs. Orivaldo Santana Lopes, Alan Andrade Santos e Alessandro Rodrigues Grandão Correia, prefeitos nas gestões 2005-2008, 2009-2016 e 2017-2020, respectivamente. [10:  Peça 3, p. 54-60 e p. 79-82.] 
10. O relatório de auditoria da Controladoria-Geral da União[footnoteRef:11] chegou às mesmas conclusões. Após serem emitidos o certificado de auditoria[footnoteRef:12], o parecer do dirigente de controle interno[footnoteRef:13] e o pronunciamento ministerial[footnoteRef:14], o processo foi remetido a este Tribunal. [11:  Peça 3, p. 94-99.]  [12:  Peça 3, p. 100.]  [13:  Peça 4, p. 3.]  [14:  Peça 4, p. 3.] 
11. Diante dos elementos acostados aos autos, a Secretaria de Controle Externo de Tomada de Contas Especial (Secex-TCE) concluiu pela citação[footnoteRef:15] do Sr. Alan Andrade Santos, prefeito nas gestões 2009-12 e 2013-2016, e do próprio município, pela seguinte irregularidade: [15:  Peças 7, 8 e 9.] 
"inexecução injustificada de parte ou de todo o objeto pactuado no Contrato 0193.438-31/2006, celebrado com a União sob a forma de Contrato de Operações Coletivas com recursos do FGTS, sem funcionalidade da parte executada, que consistiu na construção de 200 unidades habitacionais no Loteamento Colina, Bairro do Juá, do referido município, e no Termo de Compromisso e Obrigações celebrado em 2/2/2016 com a Caixa Econômica Federal, nem adoção de providências para as ligações de água e energia elétrica, permitindo a ação de vândalos e invasões, contribuindo para que os imóveis não tivessem a destinação devida aos legítimos beneficiários-proprietários; (...) ."
12. A responsabilidade dos Sr. Orivaldo Santana Lopes, prefeito na gestão 2005-2008, foi afastada, ainda que tenha gerido parte dos recursos, visto que os problemas apontados pela Caixa somente começaram a ocorrer em 2012.[footnoteRef:16]  [16:  Peça 2, p. 19-20.] 
13. Quanto ao Sr. Alessandro Rodrigues Grandão Correia, prefeito na gestão 2017-2020, sua responsabilidade foi afastada em razão de não ter gerido recursos e não ser o responsável pela prestação de contas, cujo prazo se encerrou na gestão do Sr. Alan Andrade Santos.
14. Devidamente cientificados[footnoteRef:17], o responsável e o município não apresentaram alegações de defesa, impondo-se considerá-los revéis. [17:  Peças 12 a 21.] 
15. Com base nos documentos presentes nos autos, a Secex-TCE propôs[footnoteRef:18] fixar novo e improrrogável prazo para que o débito fosse recolhido, em solidariedade, pelo município pelo Sr. Alan Andrade Santos. [18:  Peças 23, 24 e 25] 
16. O representante do MP/TCU, subprocurador-geral Paulo Soares Bugarin, discordou da proposta alvitrada[footnoteRef:19]. [19:  Peça 27.] 
17. No entender do representante do Parquet, não houve benefício ao município que justificasse sua responsabilização solidária pelo dano incorrido, visto que as unidades habitacionais não foram finalizadas e se encontram em estado de abandono e depredação.
II
18. Concordo com o posicionamento apresentado pelo representante do MP/TCU, o qual adoto como fundamento para minhas razões de decidir.
19. Ao compulsar os autos, verifico que não há elementos que permitam concluir que o objeto acordado foi alcançado.
20. O simples fato de existirem moradias ocupadas não permite afirmar que o empreendimento alcançou sua função social, visto que há claras comprovações, feitas por diversas fiscalizações da CAIXA, que as moradias não se apresentavam completas e habitáveis.
21. Além disso, não há comprovação de entrega oficial dos imóveis aos legítimos beneficiários-proprietários. A ocupação desordenada dos imóveis, em desacordo com o estipulado na cláusula quinta dos termos de parceria[footnoteRef:20] que a CAIXA firma nessas situações, impõe considerar que o objeto acordado não foi cumprido. [20:  Peça 1, p. 61-62.] 
22. Cumpre destacar que o Tribunal, por diversas vezes, se manifestou com objetivo de dar conclusão às obras, o que se comprova pela expedição dos acórdãos 4454/2013, 3006/2015 e 5903/2016, todos da 2ª Câmara, sempre na gestão do responsável.
23. Adicionalmente, foi firmado, entre a Caixa e o município de Brejões/BA, na gestão do responsável, termo de compromisso e obrigações para conclusões da obra, o que também não foi também.
24. Em resumo, o responsável teve diversas oportunidades de concluir o objeto e não o fez, razão pela qual deve ser responsabilizado pelo dano.
25. Quanto ao município, comungo da argumentação apresentada pelo representante do MP/TCU, posto não ter sido beneficiado a ponto de atribuir-lhe responsabilidade solidária.
26. Ainda que, em tese, munícipes estejam habitando as moradias incompletas, não foi esse o objetivo firmado e pretendido pelo ente federado. A melhora social, demandada pela sociedade local, não pôde ser comprovada a ponto de se afirmar que, ao menos parcialmente, houve ganhos ao município.
27. Assim, existindo condições de julgamento imediato do mérito desse processo e na ausência de elementos que permitam concluir pela boa e regular aplicação dos recursos transferidos, considero que o responsável deve ter suas contas julgadas irregulares e ser condenado em débito, aplicando-lhe a multa prevista no art. 57 da Lei 8.442/1992.
***
28. Em 15/7/2020, com os autos conclusos para julgamento, o representante legal do município de Brejões/BA apresentou petição[footnoteRef:21] na qual solicita o imediato julgamento do feito na forma proposta pelo representante do MP/TCU, que em nada altera o mérito processual. [21:  Peça 32.] 
Diante do exposto, manifesto-me pela aprovação do acórdão que ora submeto à apreciação deste Colegiado. 
TCU, Sala das Sessões Ministro Luciano Brandão Alves de Souza, em tagDataSessao.
Weder de Oliveira 
Relator